ACORDAO-COMPLETO-2529053

ACÓRDÃO 2902/2022 ATA 18/2022 - SEGUNDA CÂMARA

VISTOS, relatados e discutidos estes autos em que se analisam atos de concessão inicial e de alteração de aposentadoria emitidos pela Fundação Nacional de Saúde.  
ACORDAM os Ministros do Tribunal de Contas da União, reunidos em Sessão da 2ª Câmara, ante as razões expostas pelo Relator, e com fulcro nos incisos III e IX do art. 71 da Constituição Federal e nos arts. 1º, inciso V, e 39, inciso II, da Lei 8.443/1992, c/c o art. 259, inciso II, do Regimento Interno/TCU, em:
9.1. reconhecer o registro tácito do ato de concessão inicial da Sra. Carmelita Felício Santos e do ato de alteração de aposentadoria da Sra. Iracema Borges Soares, em consonância com o decidido pelo Supremo Tribunal Federal, em sede de repercussão geral, no julgamento do RE 636.553;
9.2. considerar ilegais a concessão inicial de aposentadoria da Sra. Jacy Correia da Silva, bem como a concessão de alteração de aposentadoria da Sra. Ângela Maria Carvalho de Aragão, e negar registro aos correspondentes atos; 
9.3. dispensar o ressarcimento das quantias indevidamente recebidas de boa-fé pelas interessadas indicadas no subitem precedente, consoante o disposto no Enunciado 106 da Súmula da Jurisprudência do TCU;
9.4. determinar à Fundação Nacional de Saúde que, no prazo de 15 (quinze) dias a contar da ciência deste Acórdão, adote as seguintes providências: 
9.4.1. abstenha-se de realizar pagamentos decorrentes dos atos ora impugnados, sujeitando-se a autoridade administrativa omissa à responsabilidade solidária, nos termos do art. 262, caput, do Regimento Interno/TCU; 
9.4.2. dê ciência do inteiro teor desta Deliberação às interessadas, alertando-as de que o efeito suspensivo proveniente da interposição de eventuais recursos junto a este Tribunal não as exime da devolução dos valores percebidos indevidamente após a notificação, caso os recursos não sejam providos, e encaminhe, no prazo de 30 (trinta) dias, ao Tribunal o comprovante da referida ciência; 
9.4.3. emita novos atos de concessão de aposentadoria em favor das interessadas indicadas no subitem 9.2. deste Acórdão, livres da irregularidade verificada, promova o cadastramento no sistema e-Pessoal, e submeta os aludidos atos a este Tribunal, nos termos da IN/TCU 78/2018;
9.5. restituir os autos à Sefip, para que observe o disposto no subitem 9.2.3 do Acórdão 122/2021-TCU-Plenário, relativamente aos atos concessórios indicados no subitem 9.1 deste Acórdão.

Atos de concessão de aposentadoria em que se discute pagamento a maior no valor dos proventos dos inativos.

Segunda Câmara

Fundação Nacional de Saúde.

3. Interessados: Ângela Maria Carvalho de Aragão (XXX.473.035-XX); Carmelita Felício Santos (XXX.804.438-XX); Clarindina Alves da Silva (XXX.421.165-XX); Edmundo da Rocha Santos (XXX.654.125-XX); Elice Pereira de Souza (XXX.570.365-XX); Iracema Borges Soares (XXX.400.105-XX); Jacy Correia da Silva (XXX.026.495-XX); João Rodrigues do Nascimento (XXX.989.355-XX); Leila Santana Nascimento Souza (XXX.538.755-XX); e Maria José Nery Ferreira (XXX.328.705-XX).

13.1. Ministros presentes: Bruno Dantas (Presidente), Augusto Nardes e Antonio Anastasia.
13.2. Ministro-Substituto convocado: Marcos Bemquerer Costa (Relator).
13.3. Ministro-Substituto presente: André Luís de Carvalho.

MARCOS BEMQUERER

Adoto como Relatório, com os pertinentes ajustes de forma, parte da instrução da Secretaria de Fiscalização de Integridade de Atos e Pagamentos de Pessoal e de Benefícios Sociais - Sefip, por meio da qual as concessões iniciais e alterações de aposentadoria objeto destes autos foram assim analisadas (peças 49 e 50) : 
"EXAME TÉCNICO
Encaminhamentos anteriores
3. À peça 13, consta instrução propondo que os atos objeto destes autos fossem apreciados pela legalidade, a qual contou com anuência da Unidade Técnica-UT (peça 14) . Todavia, o membro do Parquet, em seu parecer à peça 15, sugere adoção de diligência saneadora no que tange aos atos às peças 5, 7, 10 e 11, a fim de verificar as memórias de cálculo das médias das remunerações de contribuição dos interessados.
4. Por meio do Acórdão 12434/2020-TCU-Segunda Câmara, Ministro-Substituto MARCOS BEMQUERER COSTA, foi acolhida a proposta de diligência sugerida pelo Parquet  (relativo aos atos às peças 5, 7, 10 e 11) , sendo os demais atos apreciados pela legalidade (peça 16) .
5. À peça 22, consta Ofício de diligência, o qual foi respondido à peça 24. Destarte, os autos estão aptos a serem instruídos no mérito.
Exame das constatações
6. A seguir, analisar-se-á, para cada interessado, o respectivo ato de aposentadoria.
Em relação a Sra. IRACEMA BORGES SOARES
7. O ato inicial de aposentadoria (10545123-04-2012-000022-7) foi apreciado pela legalidade, conforme Acórdão 4314/2013-TCU-Primeira Câmara, relator Ministro Benjamin Zymler (Processo Processo 011.062/2013-4) .
8. Em análise, verifica-se que a interessada foi inativada em 04/04/2012. Atualmente, os proventos estão sendo pagos de forma integral e calculados com base na 'média das remunerações', computados mais de 31 anos de tempo de atividade.
9. Em consulta ao contracheque à peça 26 e em simulação à peça 27 dos proventos de aposentadoria cadastrados no ato (R$ 2.145,23) , constata-se que o valor pago (ref. 12/2020) está acima do devido (ref. 12/2020 - R$ 2.461,09) . Considerando o valor da simulação com reajuste em 5,45%, relativo ao índice de correção de 2021, o valor devido eleva-se para R$ 2.595,22. À peça 34, consta o contracheque ref. 10/2021. À peça 24, pg. 60-78, o Gestor apresentou a memória de cálculo dos salários de contribuição.
10. Destarte, caberá propor que o ato seja apreciado pela ilegalidade.
Em relação a Sra. CARMELITA FELÍCIO SANTOS
11. Em análise, verifica-se que a interessada foi inativada em 11/03/2016, com proventos integrais e calculados com base na 'média das remunerações', computados mais de 30 anos de tempo de atividade.
12. Em consulta ao contracheque à peça 28 e em simulação à peça 29 dos proventos de aposentadoria cadastrados no ato (R$ 2.145,23) , constata-se que o valor pago (ref. 12/2020) está acima do devido (ref. 12/2020 - R$ 2.461,09) . Considerando o valor da simulação com reajuste em 5,45%, relativo ao índice de correção de 2021, o valor devido eleva-se para R$ 2.595,22. À peça 35, consta o contracheque ref. 10/2021. À peça 24, pg. 37-59, o Gestor apresentou a memória de cálculo dos salários de contribuição.
13.Destarte, caberá propor que o ato seja apreciado pela ilegalidade.
Em relação a Sra. JACY CORREIA DA SILVA
14. Em análise, verifica-se que a interessada foi inativada em 24/08/2016, com proventos integrais e calculados com base na 'média das remunerações', computados mais de 30 anos de tempo de atividade.
15. Em consulta ao contracheque à peça 30 e em simulação à peça 31 dos proventos de aposentadoria cadastrados no ato (R$ 2.145,23) , constata-se que o valor pago (ref. 12/2020) está acima do devido (ref. 12/2020 - R$ 2.461,09) . Considerando o valor da simulação com reajuste em 5,45%, relativo ao índice de correção de 2021, o valor devido eleva-se para R$ 2.595,22. À peça 36, consta o contracheque ref. 10/2021. À peça 24, pg. 79-101, o Gestor apresentou a memória de cálculo dos salários de contribuição.	
16. Destarte, caberá propor que o ato seja apreciado pela ilegalidade.
Em relação a Sra. ÂNGELA MARIA CARVALHO DE ARAGÃO
17. O ato inicial de aposentadoria (10545123-04-2012-000023-5) foi apreciado pela legalidade, conforme Acórdão 4314/2013-TCU-Primeira Câmara, relator Ministro Benjamin Zymler (Processo Processo 011.062/2013-4) .
18. Em análise, verifica-se que a interessada foi inativada em 13/03/2012. Atualmente, os proventos estão sendo pagos de forma integral e com base na 'média das remunerações', computados mais de 33 anos de tempo de atividade.
19. Em consulta ao contracheque à peça 32 e em simulação à peça 33 dos proventos de aposentadoria cadastrados no ato (R$ 2.145,23) , constata-se que o valor pago (ref. 12/2020) está acima do devido (ref. 12/2020 - R$ 2.461,09) . Considerando o valor da simulação com reajuste em 5,45%, relativo ao índice de correção de 2021, o valor devido eleva-se para R$ 2.595,22. À peça 37, consta o contracheque ref. 10/2021. À peça 24, pg. 18-36, o Gestor apresentou a memória de cálculo dos salários de contribuição.
20. Destarte, caberá propor que o ato seja apreciado pela ilegalidade.
CONCLUSÃO
21. Em vista do exposto, será proposto que os atos sejam apreciados pela ilegalidade, em virtude do pagamento de proventos acima do devido.
PROPOSTA DE ENCAMINHAMENTO
22. Ante o exposto, propõe-se:
a) considerar ilegais as concessões e recusar registro aos correspondentes atos abaixo nominados, com base nos arts. 71, inciso III, da Constituição Federal, 1º, inciso V, e 39, inciso II, da Lei 8.443/1992 e 260, § 1º, do Regimento Interno do Tribunal de Contas da União (TCU) :
a.1) IRACEMA BORGES SOARES, CPF XXX.400.105-XX, ato número 45054/2020 (alteração) ;
a.2) CARMELITA FELÍCIO SANTOS, CPF XXX.804.438-XX, ato número 46105/2020 (inicial) ;
a.3) JACY CORREIA DA SILVA, CPF XXX.026.495-XX, ato número 54278/2020 (inicial) ;
a.4) ÂNGELA MARIA CARVALHO DE ARAGÃO, CPF XXX.473.035-XX, ato número 54333/2020 (alteração) ;
b) dispensar a devolução dos valores indevidamente recebidos até a data da ciência do Fundação Nacional de Saúde do Acórdão que vier a ser proferido, com base no Enunciado 106 da Súmula da Jurisprudência do TCU;
c) determinar à Fundação Nacional de Saúde, com base no art. 45 da Lei 8.443/1992 e no art. 4º, inciso I, da Resolução TCU 315/2020, que:
c.1) faça cessar os pagamentos decorrentes dos atos impugnados, comunicando ao TCU, no prazo de quinze dias, as providências adotadas, nos termos dos art. 262, caput, do Regimento Interno do TCU, 8º, caput, da Resolução - TCU 206/2007;
c.2) cadastre novos atos, livres das irregularidades apontadas, submetendo-os ao TCU no prazo de trinta dias, nos termos dos arts. 262, § 2º, do Regimento Interno do TCU e 19, § 3º, da Instrução Normativa - TCU 78/2018; 
c.3) informe às interessadas o teor do Acórdão que vier a ser prolatado, encaminhando ao TCU, no prazo de trinta dias, comprovante da data de ciência pela respectiva interessada, nos termos do art. 4º, § 3º, da Resolução - TCU 170/2004, alertando-as de que o efeito suspensivo proveniente de eventual interposição de recurso não as exime da devolução dos valores indevidamente percebidos após a notificação, em caso de não provimento desse recurso."
2.	O Ministério Público junto ao TCU, representado pelo Procurador Rodrigo Medeiros de Lima, manifestou-se de acordo com a proposta da Sefip (peça 51) . 
	É o Relatório.

não há.

Procurador Rodrigo Medeiros de Lima.

PESSOAL. APOSENTADORIA. ACÓRDÃO 12434/2020 - 2ª CÂMARA: LEGALIDADE DE SEIS ATOS CONCESSÓRIOS E AUTORIZAÇÃO DE DILIGÊNCIA EM RELAÇÃO A OUTROS QUATRO ATOS. ERRO NO CÁLCULO DO VALOR DOS PROVENTOS, REFERENTE À MÉDIA DAS REMUNERAÇÕES DAS INTERESSADAS (LEI 10.887/2004, ARTS. 1º 2 15). DECURSO DE CINCO ANOS DESDE A ENTRADA DE DOIS ATOS NO TCU. APLICAÇÃO DA TESE 445 DE REPERCUSSÃO GERAL NO SUPREMO TRIBUNAL FEDERAL. REGISTRO TÁCITO DOS ALUDIDOS ATOS. ILEGALIDADE DE DUAS CONCESSÕES E NEGATIVA DE REGISTRO DOS CORRESPONDENTES ATOS. DETERMINAÇÕES. CIÊNCIA ÀS INTERESSADAS.

APOSENTADORIA (APOS)

Secretaria de Fiscalização de Integridade de Atos e Pagamentos de Pessoal e de Benefícios Sociais (Sefip).

Trata-se, nesta fase processual, de dois atos de concessão inicial de aposentadoria em benefício das Sras. Carmelita Felício Santos e Jacy Correia da Silva, e de dois atos de alteração de aposentadoria a favor das Sras. Ângela Maria Carvalho de Aragão e Iracema Borges Soares, todos deferidos pela Fundação Nacional de Saúde. 
2.		Por meio do Acórdão 12434/2020-TCU-Segunda Câmara (Relação 33/2020, Ata 40/2020, peça 16, de minha relatoria) , o Tribunal, dos dez atos constantes deste processo, considerou legais seis e determinou a realização de diligência junto ao órgão de origem com vistas a obter a memória de cálculo da média das remunerações de contribuição referentes aos atos concessórios das quatro interessadas acima nominadas. 
3.		Efetuadas as comunicações processuais, veio aos autos a documentação acostada à peça 24, que foi analisada pela Secretaria de Fiscalização de Integridade de Atos e Pagamentos de Pessoal e de Benefícios Sociais - Sefip.
4.		Ao final, aquela unidade especializada propôs ao Tribunal considerar ilegais as concessões em favor das Sras. Carmelita Felício Santos, Jacy Correia da Silva, Ângela Maria Carvalho de Aragão e Iracema Borges Soares, e negar registro aos correspondentes atos, tendo em vista a constatação de erro de cálculo na média das remunerações de contribuições das aludidas interessadas. 
5.	 	O MP/TCU, representado pelo Procurador Rodrigo Medeiros de Lima, anuiu à proposta acima descrita, solução à qual também me filio, exceto com relação aos atos concessórios das Sras.  Carmelita Felício Santos e Iracema Borges Soares.
6.	 	As quatro concessões em análise têm como fundamento o art. 40, § 1º, inciso III, alínea a, da Constituição Federal, com a redação dada pela EC 41/2003, com proventos integrais e cálculo pela média aritmética das remunerações utilizadas como base de cálculo para as contribuições das ex-servidoras, in verbis:
"Art. 40. Aos servidores titulares de cargos efetivos da União, dos Estados, do Distrito Federal e dos Municípios, incluídas suas autarquias e fundações, é assegurado regime de previdência de caráter contributivo e solidário, mediante contribuição do respectivo ente público, dos servidores ativos e inativos e dos pensionistas, observados critérios que preservem o equilíbrio financeiro e atuarial e o disposto neste artigo. 
§ 1º Os servidores abrangidos pelo regime de previdência de que trata este artigo serão aposentados, calculados os seus proventos a partir dos valores fixados na forma dos §§ 3º e 17:
 (...) 
III - voluntariamente, desde que cumprido tempo mínimo de dez anos de efetivo exercício no serviço público e cinco anos no cargo efetivo em que se dará a aposentadoria, observadas as seguintes condições: 
a) sessenta anos de idade e trinta e cinco de contribuição, se homem, e cinquenta e cinco anos de idade e trinta de contribuição, se mulher;
 (...) 
§ 3º Para o cálculo dos proventos de aposentadoria, por ocasião da sua concessão, serão consideradas as remunerações utilizadas como base para as contribuições do servidor aos regimes de previdência de que tratam este artigo e o art. 201, na forma da lei.
 (...) 
§ 17 - Todos os valores de remuneração considerados para o cálculo do benefício previsto no § 3° serão devidamente atualizados, na forma da lei."
7. 		Tais dispositivos foram assim regulamentados pelos arts. 1º e 15 da Lei 10.887/2004: 
"Art. 1º No cálculo dos proventos de aposentadoria dos servidores titulares de cargo efetivo de qualquer dos Poderes da União, dos Estados, do Distrito Federal e dos Municípios, incluídas suas autarquias e fundações, previsto no § 3º do art. 40 da Constituição Federal e no art. 2º da Emenda Constitucional nº 41, de 19 de dezembro de 2003, será considerada a média aritmética simples das maiores remunerações, utilizadas como base para as contribuições do servidor aos regimes de previdência a que esteve vinculado, correspondentes a 80% (oitenta por cento) de todo o período contributivo desde a competência julho de 1994 ou desde a do início da contribuição, se posterior àquela competência.
 (...) 
Art. 15. Os proventos de aposentadoria e as pensões de que tratam os arts. 1º e 2º desta Lei serão reajustados, a partir de janeiro de 2008, na mesma data e índice em que se der o reajuste dos benefícios do regime geral de previdência social, ressalvados os beneficiados pela garantia de paridade de revisão de proventos de aposentadoria e pensões de acordo com a legislação vigente." 
8.	 	Nas quatro concessões ora examinadas, a Sefip, conforme mencionado alhures, constatou erro no cálculo da média das remunerações de contribuição das inativas.
9.		As fichas financeiras das interessadas, referentes ao mês de dezembro/2020, ostentam proventos nos valores de R$ 4.401,84, R$ 4.929,78, R$ 5.265,46 e R$ 4.952,81, respectivamente às peças 26, 28, 30 e 32.
10.	Entretanto, comparando-se os valores dos proventos das aludidas fichas financeiras e o resultado da simulação realizada pela Sefip com base no valor de R$ 2.145,23, relativo à média da remuneração constante dos quatro atos concessórios (peças 27, 29, 31 e 33) , constata-se, de fato, que o valor dos proventos pagos no mês de referência 12/2020 está acima do devido, que deveria ser de R$ 2.461,09. Aplicando-se a esse valor o reajuste de 5,45% referente ao índice de correção de 2021, os proventos alcançam o total de R$ 2.595,22 nos quatro casos em exame. 
11. 	Nesse contexto, cabe considerar ilegal a concessão inicial de aposentadoria da Sra. Jacy Correia da Silva, bem como a alteração de aposentadoria da Sra. Ângela Maria Carvalho de Aragão, com a negativa de registro dos correspondentes atos, e fazer as determinações pertinentes à entidade de origem, na linha sugerida pela Sefip.
12.	 Em tempo, esclareço que os atos das Sras. Jacy Correia da Silva e Ângela Maria Carvalho de Aragão deram entrada nesta Corte de Contas, respectivamente em 20/6/2017 (peça 46, p. 1) e em 11/09/2017 (peça 47, p. 1) ,  não se aplicando a sistemática definida pelo Plenário, mediante o Acórdão 122/2021 (rel. min. Walton Alencar Rodrigues) , na linha de observar o Recurso Extraordinário 636.553, em que foi fixado prazo de cinco anos para que o TCU registre os atos de concessão inicial de aposentadoria, reforma ou pensão, após o qual serão considerados "tacitamente registrados", podendo posteriormente o ato que contenha alguma ilegalidade ser submetido ao procedimento de revisão de ofício, com base no art. 54 da Lei 9.784/1999 c/c o art. 260, § 2º, do Regimento Interno/TCU.
13.	Com relação aos atos concessórios de aposentadoria das Sras. Carmelita Felício Santos e Iracema Borges Soares, apesar da irregularidade constatada nos correspondentes atos, deixo de acolher a proposta da Sefip, porque houve lapso temporal superior a 5 (cinco) anos entre a disponibilização dos aludidos atos ao TCU e o exame por esta Corte.
14.	Embora esses dois atos encartados nestes autos (recebidos em meu Gabinete neste ano de 2022) exibam a data de 08/07/2020, eles foram emitidos em substituição a atos SISAC e devolvidos com entrada original neste Tribunal na data de 27/07/2016 (peças 41, p. 1, e peça 43, p. 1) . 
15. 	A referida substituição atendeu à determinação do Memorando-Circular Sefip 001/2020. De acordo com a comunicação da Presidência, de 11/03/2020, anexada ao citado memorando, deve ser mantida a data original de entrada do ato no TCU, ou seja, manter-se-á a data original e não aquela referente à substituição do ato.
16.	Nas situações de atos disponibilizados há mais de cinco anos e sem julgamento de mérito, importa registrar, tal como fiz alhures, que, mediante o Recurso Extraordinário 636.553, o Supremo Tribunal Federal, em sede de repercussão geral, fixou o prazo de 5 anos para que o TCU proceda ao registro dos atos de concessão de aposentadoria, reforma ou pensão, após o qual serão considerados definitivamente registrados.
17.	Sobre esse assunto, o Plenário, na sessão de 27/01/2021, por meio do Acórdão 122/2021, sob a Relatoria do Ministro Walton Alencar Rodrigues, decidiu, entre outras medidas, o seguinte:
	"9.2. ordenar à Segecex que, em conjunto com a Sefip:
	(...) 
	9.2.2. identifique, entres os atos constantes da base de dados do Sistema de Apreciação e Registro de Atos de Admissão e Concessões (Sisac) e ou do Sistema de Atos de Pessoal (e-pessoal) pendentes de julgamento, aqueles que, à luz da decisão exarada pelo STF no Recurso Extraordinário 636.553/RS, devem ser considerados tacitamente registrados;
	9.2.3. identifique, entre os atos selecionados segundo o critério acima, aqueles que contenham algum tipo de ilegalidade e cujos prazos para revisão de ofício encontram-se em curso, adotando medidas sistematizadas para que sejam, com a maior brevidade possível, submetidos aos procedimentos de revisão de ofício, com fulcro no art. 54 da Lei 9.784/1999, c/c o art. 260, § 2º, do Regimento Interno do TCU;"
18. 	Portanto, cumpre considerar tacitamente registrados o ato de concessão inicial da Sra. Carmelita Felício Santos e o ato de alteração de aposentadoria da Sra. Iracema Borges Soares. 
19.	Por fim, cabe restituir o processo à Sefip para que observe o disposto no subitem 9.2.3 do Acórdão 122/2021-TCU-Plenário, no tocante à interposição de revisão de ofício dos atos de aposentadoria das Sras. Carmelita Felício dos Santos e Iracema Borges Soares. 
	Ante o exposto, voto por que seja adotada a deliberação que ora submeto a este Colegiado.
TCU, Sala das Sessões, em 7 de junho de 2022.
MARCOS BEMQUERER COSTA
Relator